【裁判字號】    84,簡上,362
【裁判日期】    890121
【裁判案由】    確認本票債權不存在
【裁判全文】
臺灣臺北地方法院民事判決      八十四年度簡上字第三六二號
    上  訴  人  乙○○
    訴訟代理人  甲○○
                林禮模  律師
    被上訴人    丙○○
    訴訟代理人  李兆欣  律師
                黃景安  律師
右當事人間請求確認本票債權不存在事件，上訴人對於中華民國八十四年六月二十六
日本院台北簡易庭八十三年度北簡民字第五九二七號第一審判決提起上訴，本院判決
如左：
    主  文
上訴駁回。
第二審訴訟費用由上訴人負擔。
    事  實
甲、上訴人方面：
一、聲明：
（一）原判決廢棄。
（二）被上訴人在第一審簡易之訴駁回。
二、陳述：除與原審判決書所載者相同茲予引用外，補稱：
（一）被上訴人於民國七十九年八月二十日透過訴外人甲○○，向上訴人借款新台幣
      （下同）一千五百萬元，被上訴人並提供其所有坐落台北市○○區○○段二小
      段第二、三、五、六地號等四筆土地及同市○○區○○段一小段二一八地號之
      土地為擔保設定最高限額一千九百五十萬元之抵押權，借款期間原定為九個月
      ，即償還日期為八十年五月二十日；嗣後經雙方口頭約定於一年內清償完畢，
      並且簽發五紙本票金額合計一千九百五十萬元作為債權憑證之用。而除其中一
      千五百萬元之本票係做為本金債權證明外，另外一紙四百五十萬元之本票即系
      爭本票乃係用以擔保被上訴人確能於一年期限內清償上開一千五百萬元借款，
      否則即視為損害賠償債權，做為賠償上訴人損害之用。此一事實，並經鈞院於
      八十七年十月十四日庭訊時傳訊當時負責承辦被上訴人土地抵押設定及參與借
      款過程之證人謝鳳梅到庭證稱：「．．被上訴人向上訴人借一千五百萬元，土
      地抵押一千九百五十萬元，四百五十萬元票是屆期滿時未還款要賠償之用。另
      一千五百萬元有開立四張票，當時約定借款為九個月，借款日期是七十九年八
      月間借的」屬實。因此上訴人所稱被上訴人所開立系爭四百五十萬元之本票，
      係充做屆期未能償還一千五百萬元借款時，做為損害賠償之用等情，應屬實情
      。
（二）又原審據以認定系爭四百五十萬元之本票債權不存在之主要理由，無非以「且
      觀諸系爭本票之到期日為八十年五月二十日，與上開兩造借款之清償期限八十
      年八月間顯有差距，則被告如何以先到期之系爭本票擔保尚未確定之損害賠償
      債權？」為其論據，惟查：
    １系爭四百五十萬本票之到期日固載為八十年五月二十日，而與借款日期七十九
      年八月二十日間尚未滿一年之期間，然如前所述，此一年之時間係因九個月之
      清償期限屆滿後，經雙方口頭約定始延為一年，而上訴人與被上訴人既已另行
      約定並確保於一年期限內清償全部借款，則上訴人亦僅能於一年期滿而被上訴
      人猶未為清償之時，始得據以主張系爭本票上之債權而請求被上訴人負損害賠
      償責任。否則若未屆滿一年期限而上訴人竟違約行使票據權利時，則被上訴人
      即得提起確認之訴，確認系爭本票之損害賠償尚未發生，而阻止上訴人提前行
      使票據權利，如此一來，對被上訴人之權利仍可獲得保障。換言之，即在約定
      一年之清償期限未屆滿前，縱然系爭本票到期日業已屆至，上訴人仍應受一年
      清償期限之限制而不得任意行使票據債權。詎原審未察，率以認定系爭本票之
      到期日在兩造約定一年清償期限之內，故無法以先到期之系爭本票擔保尚未確
      定之損害債權云云，顯有誤會。
    ２系爭本票債權到期日雖載為八十年五月二十日而尚未屆滿一年之清償期限，然
      因兩造於原定借款期限九個月屆滿後，另行口頭約定須俟一年清償期限屆滿後
      始得行使系爭本票之損害賠償債權，亦經鈞院傳訊證人謝鳳梅到庭做證屬實，
      應甚明確。
（三）被上訴人於七十九年六月間亦曾持台北市○○區○○段之四筆土地向代書甲○
      ○辦理抵押借款一千萬元，而由王容米借款給被上訴人。此時被上訴人亦同樣
      出具一紙三百萬元之本票予王容米，並言明若一年未依約償還借款本金時，做
      為擔保損害賠償之用。此觀之該紙三百萬元本票背面所載「本張本票係供本金
      壹仟萬元未償付時使用只供擔保使用」等語，甚為明確。而本件之情形亦同，
      即被上訴人向上訴人借款一千五百萬元時，亦稱其以前曾至甲○○代書處辦理
      抵押借款，並均另外開立擔保本票，用以擔保能依約如期清償，否則該擔保本
      票即做為損害賠償之用，此一事證亦經被上訴人向鈞院提起確認本票債權不存
      在之訴，並經鈞院判決駁回在案。而本次向上訴人借款亦不例外，被上訴人仍
      然另外開立四百五十萬元之本票做為能如期清償之擔保，僅因上訴人當時信任
      被上訴人，故未再要求被上訴人於本票背面載明供擔保之用等語而已，然應不
      影嚮被上訴人當時開立系爭本票供擔保之原意，否則被上訴人又豈會平白無故
      交付系爭本票予上訴人，至愚者亦不致如此！其理不辯自明，已甚灼然。
（四）被上訴人所交付之系爭本票損害債權果不存在，則何以上訴人於八十二年二月
      間以該本票聲請台灣台北地方法院八十二年票速字第二○三九號裁定准以強制
      執行時，未據提起抗告或另行提起確認之訴，以確認系爭本票債權不存在？何
      以遲至八十四年間始提起本件確認本票債權不存在之訴？其前後時間相距達二
      年之久，竟不依法律救濟途徑例如提起確認本票債權不專在之訴等，而在無任
      何事實困難之情況下，長期坐視不理，衍生至上訴人聲請強制執行，亦顯與常
      情迴異！因此，被上訴人嗣後突然提起本確認本票債權不存在之訴之理由，顯
      係事後臨訟杜撰，毫無足採。
（五）被上訴人提起本件確認本票債權不存在之訴，其主張之理由略謂：系爭本票係
      因向上訴人借款時，按抵押金額而簽發，但被上訴人只借到一千五百萬元，其
      後未再續借；嗣後並稱系爭本票係彈性上之需要而將來辦理追加借款之用，另
      則以其係在匆忙中於窄小擁擠之板橋世華銀行分行沙發椅華上誤寫錯發云云。
      然查：
    １被上訴人對於系爭本票之交付，於本件審理迄今，被上訴人或謂係為彈性追加
      借款之用，或謂係誤寫錯發等說詞，其間已有矛盾。蓋就設定詆押額而言，其
      抵押額一定高於實際債權額；此乃在確保除本金以外之利息或違約金債權仍能
      在抵押權擔保範圍內，故被上訴人所稱系爭本票係追加借款之用，顯不合常理
      ！又被上訴人於另案板橋地院八十三年自字第一○四號刑事案件中自承其係國
      立台灣大學法律系肄業之知識分子對於竟會發生誤寫錯發之情形，已不可思議
      ；又對於誤給本票應如何儘速取回之法律救濟應知之甚詳，且當上訴人持系爭
      本票於八十二年二月二十六日聲請台北地院八十二年票速字第○二○三九號本
      票裁定後，豈有不盡速循法律途徑求濟，竟延遲二年之久始提起本件訴訟亦違
      常情。基此，從被上訴人前後互為矛盾之說詞觀之，益證系爭本票係供做將來
      一千五百萬債權屆期未清償時，當做損害賠償之用等情，應堪採信。
    ２被上訴人於八十三年三月二日曾為系爭本票向板橋地院提起刑事侵占自訴，自
      訴理由則為系爭本票為錯寫誤給，嗣經八十三年自字第一○四號、八十三年上
      易字第五五五八號判決被告即甲○○、乙○○無罪確定，其判決理由亦係以被
      上訴人於收受上訴人聲請台北地院八十二年票速字第二○三九號本票裁定後，
      不提起抗告；亦不提起確認債權不存在之訴，此經自訴人（即被上訴人）供承
      在案，且被上訴人為法律系肄業，對於誤給本票應如何取回及救濟途徑，知之
      甚稔，豈有延至二年才提起告訴之理。故上訴人持有系爭本票並非被上訴人所
      誤給，而係約定交由上訴人供擔保之用，同時言明若被上訴人於貸款後一年內
      未能償還一千五百萬元之債務，該四百五十萬元之本票即由上訴人使用當做賠
      償之用。上開刑事判決理由除審認系爭本票並非誤給外，並確認系爭本票係未
      能於一年內償還時供上訴人時當作賠償之用。基此，系爭本票確係由被上訴人
      提供做為賠償之用，應甚明確。
（六）綜上所述，系爭本票確係被上訴人提供予上訴人做為未依約清償借款時之擔保
      損害賠償債權，而本票上之到期日八十年五月二十日雖仍在清償期限內，然僅
      係限制上訴人行使本票債權而已，仍不得遽謂系爭本票非供損害賠償之用！
三、證據：除援用原審之立證方法外，並提出本票影本一紙、本院八十六年簡上字第
          六三二號民事判決影本、八十三年自字第一○四號、以及八十三年上易字
          第五五五八號刑事判決影本
乙、被上訴人方面：
一、聲明：如主文所示。
二、陳述：除與原審判決書所載者相同茲予引用外，補稱：
（一）上訴人上訴理由主張系爭本票係被上訴人於七十九年八月二十日，向上訴人借
      款一千五百萬元，並提供其所有坐落台北市○○區○○段二小段第二、三、五
      、六地號四筆土地及北投區○○段○○段二一八地號土地一筆設定最高限額一
      千九百五十萬元之抵押權，並且簽發五紙本票金額合計一千九百五十萬元作為
      債權憑證之用。而除其中一千五百萬元之本票係做為本金債權證明外，另外一
      紙四百五十萬元之系爭本票乃係用以擔保被上訴人確能於一年期限內清償上開
      一千五百萬元借款，否則即視為損害賠償債權，做為賠償上訴人損害之用。此
      一事實，有證人謝鳳梅可證，並引用台灣高等法院八十三年度上易字第五五五
      八號刑事判決所載判決理由證明系爭本票確為未清償本金之損害賠償之用云云
      。
（二）被上訴人於提起本件訴訟時主張被上訴人於七十九年八月二十日，向上訴人借
      款一千五百萬元，而提供土地為擔保，設定最高限額一千九百五十萬元之抵押
      權，而簽發五紙本票，金額合計一千九百五十萬元作為債權憑證之用。系爭四
      百五十萬元之本票為被上訴人交付上訴人做為債權憑證之五紙本票中之一紙，
      此項事實為上訴人於上訴理由所自認之事實，按最高限額抵押權與一般抵押權
      不同，最高限額抵押係就將來應發生之債權所設定之抵押權，其債權額在結算
      前並不確定，實際發生之債權額不及最高額時，應以實際發生之債權額為準，
      本件兩造之抵押債權僅一千五百萬元而非一千九百五十萬元，被上訴人竟交付
      上訴人一千九百五十萬元之債權憑證，被上訴人主張系爭四百五十萬元之本票
      係被上訴人誤交與上訴人者，上訴人就系爭本票並無任何債權存在至明。
（三）上訴人就系爭之本票主張係為保證被上訴人確於一年期限內清償一千五百萬元
      之本金，否則即應賠償上訴人之損害而交付該系爭本票做為賠償金額，於被上
      訴人未清償本金時上訴人即可使用該系爭本票云云，經查兩造所訂立之抵押權
      設定契約書內就設定之抵押債權本金約定為最高限額一千九百五十萬元，並未
      約定超過一千五百萬元之部分係就做為未清償本金之損害賠償額，系爭本票並
      非做為不清償本金時賠償金額至明，而被上訴人於設定抵押權之時簽發包括系
      爭本票在內之本票五紙，面額共計一千九百五十萬元係做為設定最高本金一千
      九百五十萬元之債權憑證之事實為兩造所不爭之事實，則就尚未發生之債權，
      被上訴人即交付債權憑證顯係誤給之債權憑證，上訴人就系爭本票確無任何債
      權存在。
（四）依據兩造所訂立之抵押權設定契約約定被上訴人不為清償時，每逾一日應按每
      萬元每日二十元計算違約金，並未再有任何關於未履行清償時即應負損害賠償
      之約定，而違約金依法為損害賠償之總金額，兩造有不履行契約之違約金約
      定，則不可能再有其他損害賠償之約定，而刑事判決所認定之事實並不能做為
      獨立民事訴訟之證據，系爭本票於交付上訴人時係做為最高本金一千九百五十
      萬元內之債權憑證之一，而該最高本金之四百五十萬元，上訴人尚未借與被上
      訴人，則上訴人所持有之系爭本票即無債權存在。
三、證據：除援用原審之立證方法外，並提出台灣士林地方法院八十四年度重訴字第
    一○六號判決書、八十二年度民執速字第一三二八號投標書。
丙、本院依依職權調閱台灣板橋地方法院八十三年度自字第一○四號、台灣高等法院
    八十三年上易字第五五五八號刑事判決卷宗。
    理  由
一、本件被上訴人起訴主張其於七十九年八月二十日透過訴外人甲○○，向上訴人借
    款一千五百萬元，並提供其所有坐落台北市○○區○○段二小段第二、三、五、
    六地號旱地四筆，持分各二十五分之六及同市○○區○○段一小段二一八地號田
    地所有權全部之土地為擔保設定最高限額一千九百五十萬元之抵押權，而簽發五
    紙本票金額合計一千九百五十萬元作為債權憑證之用。系爭四百五十萬元之本票
    即為其中一紙，惟被上訴人實際僅向上訴人借款一千五百萬元，嗣後並未續借，
    自不應負擔系爭本票債務，爰請求確認系爭本票債權不存在之判決。上訴人則以
    系爭四百五十萬本票之到期日固載為八十年五月二十日，而與借款日期七十九年
    八月二十日間尚未滿一年之期間，然此一年之時間係因九個月之清償期限屆滿後
    ，經雙方口頭約定延為一年始得行使系爭本票之損害賠償債權，而上訴人與被上
    訴人既已另行約定並確保於一年期限內清償全部借款，則上訴人亦僅能於一年期
    滿而被上訴人猶未為清償之時，始得據以主張系爭本票上之債權而請求被上訴人
    負損害賠償責任，亦經鈞院傳訊證人謝鳳梅到庭做證屬實，又被上訴人於七十九
    年六月間亦曾持台北市○○區○○段之四筆土地向代書甲○○辦理抵押借款一千
    萬元，而由王容米借款給被上訴人。此時被上訴人亦同樣出具一紙三百萬元之本
    票予王容米，並言明若一年未依約償還借款本金時，做為擔保損害賠償之用。此
    觀之該紙三百萬元本票背面所載「本張本票係供本金壹仟萬元未償付時使用只供
    擔保使用」等語，甚為明確。而本件之情形亦同，此一事證亦經被上訴人向鈞院
    提起確認本票債權不存在之訴，並經鈞院判決駁回在案，另被上訴人所交付之系
    爭本票損害債權果不存在，則何以上訴人於八十二年二月間以該本票聲請台灣台
    北地方法院八十二年票速字第二○三九號裁定准以強制執行時，未據提起抗告或
    另行提起確認之訴，以確認系爭本票債權不存在？何以遲至八十四年間始提起本
    件確認本票債權不存在之訴？且被上訴人於八十三年三月二日曾為系爭本票向台
    灣板橋地院提起刑事侵占自訴，自訴理由則為系爭本票為錯寫誤給，嗣經八十三
    年自字第一○四號、八十三年上易字第五五五八號判決被告即甲○○、乙○○無
    罪確定，其判決理由亦係確認系爭本票為被上訴人未能於一年內償還時供上訴人
    當作賠償之用等語，資為抗辯。
二、查被上訴人於七十九年八月二十日透過訴外人甲○○，向上訴人借款一千五百萬
    元，被上訴人並提供其所有坐落台北市○○區○○段二小段第二、三、五、六地
    號等四筆土地及同市○○區○○段一小段二一八地號之土地為擔保設定最高限額
    一千九百五十萬元之抵押權，並簽發金額合計一千九百五十萬元之本票五紙，交
    付上訴人等情，有土地登記申請書、土地暨建築改良物抵押權設定契約書、以及
    本票在卷可資佐證，且為兩造所不爭執，堪信此部分之事實為真正，茲兩造爭執
    之重點在於被上訴人簽發系爭四百五十萬元之本票，係被上訴人誤給上訴人？或
    係於被上訴人未能在一年內清償債務時，供上訴人當作損害賠償擔保之用？爰分
    別論述於后：
（一）據證人即當時負責承辦被上訴人系爭土地抵權押設定之代書事務所人員謝鳳梅
      於本院準備程序時到庭結證稱：「被上訴人向上訴人借一千五百萬元，土地抵
      押一千九百五十萬元，四百五十萬元票是屆期滿時未還款要賠償之用。另一千
      五百萬元有開立四張票，當時約定借款為九個月，借款日期是七十九年八月間
      借的」等語。（見本院八十七年十月十四日準備程序筆錄）
（二）被上訴人曾於八十三年三月二日為系爭本票向台灣板橋地院，對上訴人及訴外
      人甲○○提起刑事侵占自訴，嗣經台灣板橋地方法院八十三年度自字第一○四
      號、台灣高等法院八十三年上易字第五五五八號刑事判決上訴人及訴外人甲○
      ○無罪確定，其理由以：「被上訴人於收受上訴人聲請台北地院八十二年票速
      字第二○三九號本票裁定後，不提起抗告；亦不提起確認債權不存在之訴，且
      被上訴人為法律系肄業，對於誤給本票應如何取回及救濟途徑，知之甚稔，豈
      有延至二年才提起告訴之理。故上訴人持有系爭本票並非被上訴人所誤給，而
      係約定交由上訴人供擔保之用，同時言明若被上訴人於貸款後一年內未能償還
      一千五百萬元之債務，該四百五十萬元之本票即由上訴人使用當做賠償之用。
      」，業經本院依職權調閱上開卷宗屬實。
（三）另參諸被上訴人於七十九年六月間亦曾持台北市○○區○○段之四筆土地向訴
      外人即代書甲○○辦理抵押借款一千萬元，而由訴外人王容米借款給被上訴人
      。此時被上訴人亦同樣出具一紙三百萬元之本票予訴外人王容米，並言明若一
      年未依約償還借款本金時，做為擔保損害賠償之用，有該紙三百萬元本票背面
      所載「本張本票係供本金壹仟萬元未償付時使用只供擔保使用」可按，該事實
      亦經被上訴人向本院提起確認本票債權不存在之訴，並經本院以八十六年度簡
      上字第六三二號判決駁回在案，此亦有該判決書可憑。
（四）綜上，系爭本票應係被上訴人未能清償債務時，供上訴人當作損害賠償擔保之
      用無疑。
三、其次應予審究者，厥在於上開損害賠償之擔保與兩造違約金約定之關係如何？本
    件兩造就系爭之借款，雙方曾有每萬元每日二十元計算之約定，嗣經被上訴人以
    上訴人為被告向台灣士林地方法院提起確認違約金債權之訴，並經台灣士林地方
    法院判決系爭抵押權所擔保之債權，其約定之違約金超過本金週年利率百分之二
    十計算之部分，其請求權不存在，此有土地抵押權設定契約書及台灣士林地方法
    院民事判決各一份在卷可憑，則兩造就前揭損害賠償與違約金間之約定，其法律
    上應為如何之評價？宜再論述如下：
（一）按「當事人得約定債務人不履行債務時，應支付違約金。違約金，除當事人另
      有規定外，視為因不履行而生損害之賠償總額。但約定如債務人不於適當時期
      ，或不依適當方法履行債務時，即須支付違約金者，債權人於債務不履行時，
      除違約金外，並得請求履行或不履行之損害賠償。」民法第二百五十條定有明
      文，本件被上訴人如上所述，有給付遲延之事，依上開規定，上訴人除得請求
      被上訴人給付違約金外，並得請求被上訴人給付遲延之損害賠償（參照鄭玉波
      先生著民法債編總論第三四五頁），違約金與損害賠償二者，於給付遲延之情
      形固可併存，惟債權人（即本件之上訴人）必須對該遲延所致損害賠償之存在
      及其數額舉證加以證明，與違約金祗要證明有債務不履行之事實，不必證明損
      害之發生及損害額多寡即可請求之情形不同，是本件即應再加以審究上訴人除
      上開違約金外，是否另有遲延之損害？
（二）依台灣士林地方法院八十四年度重訴字第一○六號民事判決所載，上訴人自稱
      其借與被上訴人之系爭借款，係其自有之資金，因被上訴人未依期清償借款，
      致無法週轉資金，受有利息之損害等語，有該判決書在卷可資佐證（參見該判
      決書理由欄第三項），而該無法週轉資金之利息上損失，已為兩造約定之違約
      金內容所涵蓋，此亦為上開判決確認系爭抵押權所擔保之債權，其約定之違約
      金在本金週年利率百分之二十內之部分，其請求權存在之理由所在，是上訴人
      除上揭已為違約金內容涵蓋無法週轉資金之利息上損失外，上訴人復無法就該
      遲延所致損害賠償之存在及其數額加以舉證以實其說，自難認上訴人有因被上
      訴人給付遲延，另有上開違約金以外之其他損害。
（三）綜上，系爭四百五十萬元本票，雖係擔保之損害賠償之用，惟因尚無損害，其
      債權自不存在，上訴人據此主張上開本票債權存在，不可採信。
四、從而，被上訴人主張其實際僅向上訴人借款一千五百萬元，嗣後並未續借，請求
    確認系爭本票債權不存在，為有理由，應予准許。上訴意旨指摘原判決不當，求
    予廢棄改判，原審判決依其理由雖屬不當，而依上開所述理由，主文並無不當，
    仍以上訴為無理由，應予駁回其上訴。
五、據上論結，本件上訴為無理由，依民事訴訟法第四百三十六條之一第三項、第四
    百四十九條第一項、第二項、第七十八條，判決如主文。
中      華      民      國    八十九    年      一      月    二十一    日
                            民事第三庭審判長法      官  陳邦豪
                                            法      官  李維心
                                            法      官  張明輝
右為正本係照原本作成
如對本判決上訴，須於判決送達後廿日內向本院提出上訴狀
中      華      民      國    八十九    年      一      月    二十一    日
                                            法院書記官  梁添勝


司法院資訊處製作；財團法人民間司法改革基金會備份。
